臺灣臺南地方法院刑事判決
111年度訴字第770號
公  訴  人  臺灣臺南地方檢察署檢察官
被      告  黄伯元


                    （現另案於法務部○○○○○○○○○○○執行中）
上列被告因詐欺等案件，經檢察官提起公訴（111 年度偵字第25
69號），被告於準備程序就被訴事實為有罪之陳述，經合議庭裁
定由受命法官獨任行簡式審判程序，判決如下：
    主  文
黄伯元三人以上共同冒用公務員名義犯詐欺取財未遂罪，處有期
徒刑玖月。
    事  實
一、黄伯元於民國109 年10月、11月間，加入真實姓名年籍不詳
    、綽號「大摳偉」之人、蔡文豪、卓嘉盈及其他不詳成員所
    屬三人以上，以實施詐術詐取被害人財物為手段，具有持續
    性及牟利性之有結構性組織之詐欺集團犯罪組織（所涉參與
    犯罪組織部分，業經另案判決確定），由黄伯元擔任「車手
    頭」工作，負責親自或安排其他「車手」向被害人拿取詐得
    款項，再轉交與詐欺集團上手。黄伯元與「大摳偉」、溫上
    民（所涉詐欺部分，業經另案判決確定）及其他不詳詐欺集
    團成員共同意圖為自己不法之所有，基於三人以上共同冒用
    公務員名義詐欺取財之犯意聯絡，推由其中之不詳成員於10
    9 年11月24日上午9 時許起，先後假冒中華電信客服人員、
    警察及檢察官，致電王錦珠向其佯稱：因積欠電話費且銀行
    帳戶涉及洗錢，須依指示提領現金交付與指定之人，才能重
    新調查等語，致王錦珠陷於錯誤，而於同日午間12時30分許
    起，至臺南市○○區○○路000 號郵局，臨櫃自其郵局帳戶（帳
    號：00000000000000號）提領新臺幣（下同）18萬元，及至
    臺南市○○區○○路000 號台新銀行，臨櫃自其台新銀行帳戶（
    帳號：00000000000000號）提領17萬元，共計35萬元，並依
    詐欺集團成員指示，前往臺南市新化區大德路「陽光大地社
    區」籃球場，準備交付上開提領之款項。黄伯元於同日上午
    ，經詐欺集團上手通知前往上址「陽光大地社區」籃球場收
    款，於同日上午11時許，電聯溫上民前往臺南市仁德區太子
    廟附近某處會合，並指示溫上民代為駕駛車牌號碼000-0000
    號自用小客車搭載黄伯元及「大摳偉」，前往臺南市○○區○○
    路000 號「全家便利商店新化新北店」，途中由「大摳偉」
    交付iPhone手機1 支（含門號0000000000號SIM 卡1 張）與
    溫上民作為聯繫工具，抵達後，再由黄伯元指示溫上民步行
    前往上址「陽光大地社區」籃球場，並透過通訊軟體Telegr
    am與溫上民所持上開iPhone手機聯繫，欲伺機向王錦珠收取
    上開35萬元款項，如成功得手，再將該款項轉交與黄伯元。
    嗣因被害人王錦珠於前往上址「陽光大地社區」籃球場途中
    ，察覺有異，先行報警處理，經警隨同前往，在臺南市○○區
    ○○路00號前，攔查溫上民而當場查獲，並經溫上民同意搜索
    ，扣得上開iPhone手機1 支（含SIM 卡1 張），因而未能得
    逞，並循線查悉上情。
二、案經臺南市政府警察局新化分局報告臺灣臺南地方檢察署檢
    察官偵查起訴。
    理  由
壹、程序事項：
　　本件被告黄伯元所犯者，非為死刑、無期徒刑、最輕本刑為
    3 年以上有期徒刑之罪，亦非高等法院管轄第一審案件，其
    於準備程序進行中，就被訴事實為有罪之陳述（訴字卷第10
    5 頁），經依法告知其簡式審判程序之旨，並聽取當事人之
    意見後，合議庭爰依刑事訴訟法第273 條之1 第1 項之規定
    ，裁定進行簡式審判程序。且依刑事訴訟法第273 條之2 規
    定，不受同法第159 條第1 項、第161 條之2 、第161 條之
    3 、第163 條之1 及第164 條至第170 條所規定證據能力認
    定及調查方式之限制，合先敘明。
貳、實體事項：
一、認定事實所憑之證據及理由：
　　上揭犯罪事實，業據被告於警詢、偵訊及另案溫上民所涉案
    件審理中為部分供述，並於本件準備及審理程序中坦承不諱
    （警卷第3 頁至第11頁，偵卷第115 頁至第120 頁，訴字卷
    第35頁至第72頁、第105 頁、第110 頁、第115 頁至第117 
    頁），核與證人即被害人王錦珠於警詢、證人溫上民於警詢
    、偵訊中之證述情節大致相符（警卷第13頁至第49頁，偵卷
    第73頁至第76頁、第151 頁至第152 頁），並有車牌號碼00
    0-0000號自用小客車之車辨系統資料、車輛詳細資料報表、
    自願受搜索同意書、臺南市政府警察局新化分局搜索扣押筆
    錄、扣押物品目錄表各1 份、扣案溫上民持用之iPhone手機
    通話紀錄翻拍照片1 張、被害人持用之郵局帳戶、台新銀行
    帳戶存摺封面及內頁翻拍照片各2 張、現金35萬元照片2 張
    、被害人持用手機之通話紀錄翻拍照片2 張、現場照片2 張
    、Google地圖截圖1 張在卷可稽（警卷第51頁至第59頁、第
    83頁至第95頁，訴字卷第21頁），足認被告上開任意性之自
    白與事實相符，堪予採信。本件事證明確，被告犯行洵堪認
    定，應予依法論科。
二、論罪科刑：
　㈠核被告所為，係犯刑法第339 條之4 第2 項、第1 項第1 款
    、第2 款之三人以上共同冒用公務員名義犯詐欺取財未遂罪
    。
　㈡本案詐欺集團分工細緻，被告雖未自始至終參與各階段之犯
    行，於本案僅負責安排車手即溫上民至指定地點向被害人取
    款，惟其既加入詐欺集團犯罪組織，與「大摳偉」、溫上民
    及其他不詳詐欺集團成員共同意圖為自己不法之所有，形成
    三人以上共同冒用公務員名義詐欺取財之犯意聯絡，詐騙被
    害人而彼此分工，堪認係於犯罪計畫之共同意思範圍內，各
    自分擔犯罪行為之一部，並相互利用他人之行為，以達犯罪
    之目的，就本案犯行具有犯意聯絡及行為分擔，應論以共同
    正犯。
　㈢被告及所屬詐欺集團成員雖已著手加重詐欺行為之實施，然
    因被害人先前已察覺有異，與警配合，經警當場逮捕車手溫
    上民而查獲，並未實際詐得財物致被害人受有財產損害，為
    未遂犯，所生損害較既遂犯為輕，爰斟酌其犯罪情節，依刑
    法第25條第2 項規定，按既遂犯之刑減輕之。
　㈣爰以行為人之責任為基礎，審酌被告不思循正途賺取所需，
    竟貪圖不法利益，加入詐欺集團犯罪組織，擔任車手頭工作
    ，負責安排車手至指定地點向被害人收取詐欺得款，款項高
    達35萬元，數額甚高，足認被告法治觀念薄弱，漠視他人財
    產權益，並助長詐騙歪風、影響社會正常交易往來之互信基
    礎，幸因為警當場逮捕共犯車手溫上民而未得逞，未實際造
    成被害人受有財產損害。兼衡被告犯後於警詢、偵訊及另案
    溫上民所涉案件審理中作證時，均避重就輕、否認犯行，至
    本件準備及審理程序始坦承犯行之犯後態度，及自承為高職
    肄業之智識程度，未婚、無子女，入監前尚在就學中，並與
    父母同住之家庭生活及經濟狀況（訴字卷第117 頁）等一切
    情狀，量處如主文所示之刑。
三、不予宣告沒收之說明：
　㈠扣案iPhone手機1 支（含門號0000000000號SIM 卡1 張）為
    本件詐欺集團交與車手溫上民、供其與被告聯繫向被害人取
    款事宜使用之物，業如前述，固堪認係供犯罪所用之物，惟
    卷內並無證據顯示該手機1 支為屬於被告所有之物，尚無從
    依法宣告沒收。
　㈡本件對被害人之加重詐欺犯行僅止於未遂，並未實際取得詐
    騙款項，卷內亦無證據顯示被告有因本件安排車手溫上民前
    去取款之犯行，獲有任何犯罪所得，亦無從依法宣告沒收，
    併予敘明。
四、不另為免訴之諭知部分：
　㈠公訴意旨另以：被告加入本件三人以上，以實施詐術詐取被
    害人財物為手段，具有持續性及牟利性之有結構性組織之詐
    欺集團犯罪組織，擔任「車手頭」工作，並安排車手溫上民
    前去向被害人取款，因認被告另涉犯組織犯罪防制條例第3 
    條第1 項後段之參與犯罪組織罪嫌等語。
　㈡按案件曾經判決確定者，應諭知免訴之判決，刑事訴訟法第3
    02 條第1 款定有明文。所謂「同一案件」，係指所訴兩案
    被告相同，被訴之犯罪事實亦屬同一而言，繼續犯之一罪，
    即屬同一事實。參與犯罪組織之行為乃繼續行為，在未經自
    首或有其他積極事實，足以證明其確已脫離或解散該組織之
    前，其違法行為，仍繼續存在，即為行為之繼續，而屬單純
    一罪，至行為終了時，仍論為一罪。次按行為人於參與詐欺
    犯罪組織之行為繼續中，先後多次為加重詐欺之行為，因與
    參與犯罪組織之行為皆有所重合，然因行為人僅為一參與犯
    罪組織行為，侵害一社會法益，屬單純一罪，應僅就「該案
    中」與參與犯罪組織罪時間較為密切之首次加重詐欺犯行論
    以參與犯罪組織罪及加重詐欺罪之想像競合犯，而其他之加
    重詐欺犯行，只需單獨論罪科刑即可，無需再另論以參與犯
    罪組織罪，以避免重複評價。是如行為人於參與同一詐欺集
    團之多次加重詐欺行為，因部分犯行發覺在後或偵查階段之
    先後不同，肇致起訴後分由不同之法官審理，為裨益法院審
    理範圍明確、便於事實認定，即應以數案中「最先繫屬於法
    院之案件」為準，以「該案件」中之「首次」加重詐欺犯行
    與參與犯罪組織罪論以想像競合，至於「另案」起訴之他次
    加重詐欺犯行，仍需單獨論以加重詐欺罪，以彰顯刑法對不
    同被害人財產保護之完整性，避免評價不足，最高法院109 
    年度台上字第3945號判決意旨亦足資參照。
　㈢經查，被告前因參與「大摳偉」、蔡文豪、卓嘉盈及其他不
    詳成員所屬之同一詐欺集團犯罪組織，於109 年11月12日對
    另案告訴人周淑貞實施加重詐欺犯行，經本院以110 年度金
    訴字第91號判決認定被告犯參與犯罪組織罪、三人以上共同
    冒用公務員名義詐欺取財罪及洗錢罪，依刑法第55條想像競
    合規定，從一重論以三人以上共同冒用公務員名義詐欺取財
    罪，處有期徒刑1 年4 月，被告不服提起上訴，經臺灣高等
    法院臺南分院以110 年度金上訴字第940 號、110 年度上訴
    字第1180號判決駁回上訴，於111 年1 月27日確定（下稱前
    案）等情，有各該判決及臺灣高等法院被告前案紀錄表各1 
    份在卷可按（訴字卷第75頁至第87頁、第119 頁至第126 頁
    ）。而本件被告所參與之詐欺集團，與前案為同一詐欺集團
    犯罪組織等情，業據被告供述明確（訴字卷第115 頁），起
    訴意旨認被告本件另涉上開參與犯罪組織犯行，既經前案判
    決確定，依前揭規定，本應諭知免訴之判決，然此部分如成
    立犯罪，與上開經本院論罪科刑部分有想像競合犯之裁判上
    一罪關係，爰不另為免訴之諭知。
據上論斷，應依刑事訴訟法第273 條之1 第1 項、第299 條第1 
項前段，刑法第28條、第339 條之4 第2 項、第1 項第1 款、第
2 款、第25條第2 項，刑法施行法第1 條之1 第1 項，判決如主
文。
本案經檢察官粟威穆提起公訴，檢察官吳惠娟到庭執行職務。
中　　華　　民　　國　　111 　年　　9 　　月　　6 　　日
                  刑事第一庭    法  官  陳品謙
以上正本證明與原本無異。
如不服本判決應於收受本判決後20日內向本院提出上訴書狀，並
應敘述具體理由。其未敘述上訴理由者，應於上訴期間屆滿後20
日內向本院補提理由書狀（均須按他造當事人之人數附繕本）「
切勿逕送上級法院」。 
　　　　　　　　　　　　　　　　書記官  趙建舜
中　　華　　民　　國　　111 　年　　9 　　月　　6 　　日

附錄本案論罪科刑法條：
中華民國刑法第339 條之4 第2 項、第1 項第1 款、第2 款
犯第339 條詐欺罪而有下列情形之一者，處1 年以上7 年以下有
期徒刑，得併科100 萬元以下罰金：
一、冒用政府機關或公務員名義犯之。
二、三人以上共同犯之。
三、以廣播電視、電子通訊、網際網路或其他媒體等傳播工具，
    對公眾散布而犯之。
前項之未遂犯罰之。